臺灣基隆地方法院民事判決
110年度簡上字第2號
上  訴  人  謝炳煌  

訴訟代理人  楊思勤律師
被  上訴人  財政部國有財產署北區分署

法定代理人  郭曉蓉  
訴訟代理人  吳嘉榮律師  
被  上訴人  黃天貴  

上列當事人間確認投票無效等事件，上訴人對於中華民國109 年
11月24日本院基隆簡易庭109 年度基簡字第1207號第一審判決提
起上訴，本院第二審合議庭於110 年3 月15日辯論終結，判決如
下：
    主      文
上訴駁回。
第二審訴訟費用由上訴人負擔。
    事實及理由
一、按不變更訴訟標的，而補充或更正事實上或法律上之陳述者
    ，非為訴之變更或追加，民事訴訟法第256 條定有明文；且
    此於簡易事件第二審訴訟程序亦有準用，同法第446 條第1 
    項、第436 條之1 第3 項亦有明定。查上訴人固起訴並於原
    審聲明求為判決確認被上訴人甲○○之投標無效、確認上訴人
    以新臺幣（下同）210,000 元得標，並求為判命被上訴人財
    政部國有財產署北區分署移轉後開土地所有權予上訴人，詳
    如後開所述；惟因上訴人於原審聲明求為確認之標的未臻
    精確，是上訴人遂援相同之原因事實，於民國110 年3 月8 
    日向本院提出民事補正狀（本院卷第83頁至第85頁），從而
    修正其上訴聲明，求為廢棄原審判決、確認被上訴人間之標
    賣契約無效、確認上訴人與被上訴人財政部國有財產署北區
    分署間成立價金210,000 元之標賣契約，並求為判命被上訴
    人財政部國有財產署北區分署移轉後開土地所有權予上訴人
    ，詳如後開所述。因上訴人向本院所為之聲明更異，僅止
    補充或更正事實上或法律上之陳述，依上說明，原無不可而
    毋待准許。
二、被上訴人甲○○經合法通知，未於言詞辯論期日到場，核無民
    事訴訟法第386 條各款所列情形，爰依民事訴訟法第436 條
    之1第3 項準用同法第463 條，再準用同法第385 條第1 項
    前段之規定，准上訴人之聲請，由其一造辯論而為判決。
三、上訴人於原審起訴主張略以：
　　緣坐落新北市○○區○○段○○○○段00地號土地（下稱系爭土地）
    ，因登記所有人死亡且其繼承人俱未辦理繼承登記，地政機
    關遂予列冊管理並依土地法第73條之1 規定，將系爭土地移
    請被上訴人財政部國有財產署北區分署委託訴外人台灣金融
    資產服務股份有限公司（下稱台灣資產服務公司）於108 年
    9 月18日辦理標售（下稱系爭標案），而被上訴人甲○○則以
    289,299 元之金額出價得標。惟上訴人亦曾參與系爭標案，
    投寄「金額為210,000 元」之標單1 張，而被上訴人甲○○則
    係投寄「金額各為289,299 元、213,999 元」之標單2 張，
    故被上訴人甲○○顯係重複投標，違反民法第148 條之規定，
    而可認被上訴人甲○○之投標無效，並應判由上訴人以210,00
    0 元之金額得標。為此，上訴人乃提起本件訴訟，並聲明：
　㈠確認被上訴人甲○○就系爭標案之投標無效。
　㈡確認系爭土地由上訴人以210,000 元得標。
  ㈢被上訴人財政部國有財產署北區分署應將系爭土地所有權移
    轉登記與上訴人。
四、原審認上訴人之主張俱無理由，乃判決上訴人全部敗訴；上
    訴人不服，於法定期間提起上訴，兩造主張、答辯各如下述
    ：
  ㈠上訴意旨略以：　　
    參照學產不動產標租作業要點第13點第2 項第2 款、交通部
    公路局第○區養護工程處土地標租案投標須知第16點第1 項
    第8 款、政府採購法施行細則第33條第1 項等規定，可知公
    家機關或銀行辦理公開招標，一般均將「重複投標」列為投
    標無效之事由，藉以防免內神通外鬼等種種可能之舞弊；因
    「重複投標」是否無效，事涉私權之紛爭，原即不宜逕以「
    具有利害關係」之訴外人台灣資產服務公司之認定為準，是
    以本件自應依民法第2 條、第148 條規定，衡酌誠信原則並
    回歸「重複投標」無效之習慣或法理，認被上訴人甲○○之投
    標無效，並改判由上訴人以210,000 元之金額得標。基此，
    爰聲明：原判決廢棄；確認被上訴人間之標賣契約無效；確
    認上訴人與被上訴人財政部國有財產署北區分署間，就系爭
    土地業已成立價金210,000 元之標賣契約；被上訴人財政部
    國有財產署北區分署應將系爭土地移轉登記為上訴人所有。
    （參見本院卷第19頁至第25頁、第59頁至第61頁、第73頁至
    第76頁、第83頁至第85頁、第97頁至第99頁）
  ㈡答辯意旨略以：
　⒈被上訴人財政部國有財產署北區分署部分：
　　被上訴人甲○○投寄「金額各為289,299 元、213,999 元」之
    標單2 張，並未違反系爭標案之投標須知，故其投寄之標單
    2 張均係「有效標單」，訴外人台灣資產服務公司依照投標
    須知第9 點第3 項規定，以該有效標單之投標金額最高標者
    作為決標之依據，自與投標須知所設計之投標規範相符，而
    不生違反誠信原則之問題。基此，爰聲明：上訴駁回。（參
    見本院卷第47頁至第53頁、第73頁至第76頁、第97頁至第99
    頁）
  ⒉被上訴人甲○○部分：　　　
    被上訴人甲○○經本院合法通知，未於言詞辯論期日到場，亦
    未提出書狀為任何聲明及陳述。
五、兩造不爭執之事實（參見本院卷第74頁至第75頁、第98頁）
    ：　　
  ㈠系爭土地因登記所有人死亡且其繼承人俱未辦理繼承登記，
    地政機關遂予列冊管理並於代管期限屆滿後，依土地法第73
    條之1 規定，將系爭土地移交被上訴人財政部國有財產署北
    區分署委託訴外人台灣資產服務公司於108 年9 月18日辦理
    標售（此即系爭標案）。
  ㈡訴外人台灣資產服務公司受託制定招標文件，而其投標須知
    悉如原審卷第49頁至第53頁所示。
  ㈢上訴人於108 年9 月2 日投寄「金額為210,000 元」之標單1
     張；被上訴人甲○○則於108 年9 月16日、108 年9 月18日
    ，先、後投寄「金額各為213,999 元、289,299 元」之標單
    2 張。
　㈣訴外人台灣資產服務公司受託審標結果，判由被上訴人甲○○
    以289,299 元之金額得標。
六、本院判斷：
    上訴人固承前所述之兩造不爭執事實，主張被上訴人甲○○
    重複投標，致其標單均「非」有效，故被上訴人財政部國有
    財產署北區分署與被上訴人甲○○就系爭土地並未成立有效之
    標賣契約（亦即本件不應判由被上訴人甲○○得標），乃起訴
    求為確認被上訴人間之標賣契約無效、確認上訴人與被上訴
    人財政部國有財產署北區分署間就系爭土地業已成立價金21
    0,000 元之標賣契約，並本此請求被上訴人財政部國有財產
    署北區分署將系爭土地移轉登記為上訴人所有。惟查：
  ㈠所謂招標，乃招標人於一定範圍內，公開貨物、工程或服務
    、採購之條件與要求，藉此邀請不特定投標人參與競投，最
    後再按「招標人原先已規定之程序」，從中選擇「適合者（
    即得標人）」作為招標人之交易對象；而所謂投標，則係投
    標人按照招標人所提出之要求，於招標人規定之期限以內，
    向招標人發出「以訂立合同為目的，包括其同意招標人全部
    條件與要求」的意思表示。基此，為使投標人得以全盤瞭解
    招標之條件與要求，並期確立招標人擇定其交易對象（即得
    標人）之遊戲規則，招標人必須事先備置「招標文件」，藉
    此公告其招標之標的、條件與「評標標準」，而投標人則須
    以此作為其參與競投之準則，按招標人於「招標文件」中所
    公告之遊戲規則，準備投標文件參與投標並受其「評標標準
    」之拘束；從而，「招標」無疑乃「招標人藉由市場機制搜
    尋商業對象（即其交易對象）之行為」，故制定「招標文件
    」乃招標人之重要權利，「招標文件」不僅應全盤體現招標
    人之招標標的與條件，更係評標人最終評審投標文件從而判
    定何人得標之基準。
  ㈡承前㈠㈡所述，訴外人台灣資產服務公司受託辦理系爭標案從
    而制定招標文件，其「投標須知」悉如原審卷第49頁至第53
    頁所載（同原審卷第35頁至第39頁；下稱系爭規則）；因系
    爭規則第點明訂：「開標決標：㈠由標售機構派員前往郵局
    ，於開標時間前一小時，開啟信箱取回投標函件並作成紀錄
    ，於開標時當眾點明拆封，並逐標公布所有投標人及其投標
    金額，並就各標號最高標價及次高標價者進行審查，經審查
    有投標無效者，則按標價高低依序遞補審查。㈡有下列情形
    之一者，投票無效：⒈投標單及投標保證金票據，二者缺其
    一者。⒉投標保證金金額不足或票據不符本須知第六點規定
    者。⒊投標單所填投標金額經塗改未認章、或雖經認章而無
    法辨識、或低於標售底價、或未以中文大寫者。⒋投標人為
    未成年人，其未依本須知第五點第四款規定投標者。⒌投標
    單所填標的物、姓名，經認定無法辨識者。⒍投標單之格式
    與標售機構規定之格式不符者。⒎投標保證金票據之受款人
    非財政部國有財產署北區分署，且未經所載受款人背書或有
    禁止背書轉讓之記載者。⒏投標人資格不符規定者。㈢決標：
    以有效投標單之投標金額之最高標價者為得標人，次高標價
    者為次得標人。如最高標價有二標以上相同時，應當場由主
    持人抽籤決定得標人及次得標人，次高標價者有二標以上相
    同時，比照辦理。」（以上內容，摘自原審卷第50頁至第51
    頁；同原審卷第36頁至第37頁）是自客觀以言，系爭規則確
    實未將「重複投標」納為「投標無效之事由」。因系爭標案
    原與「政府定作工程、買受財物、定製、承租及勞務之委任
    或僱傭」等政府採購事項無關（參看政府採購法第1 條、第
    2 條規定），故其原「無」政府採購法之適用餘地，兼之系
    爭規則之制定，本屬招標人即被上訴人財政部國有財產署北
    區分署單方之權利，故被上訴人財政部國有財產署北區分署
    認系爭標案並無「禁止重複投標」之防弊需求，乃捨此而不
    論之舉（未比照「銀行辦理公開招標」之評標規則或政府採
    購法之規定），原亦悉任招標人即被上訴人財政部國有財產
    署北區分署之自由，洵無違反法律強制規定或公序良俗之疑
    慮，亦不生上訴人指謫違反誠信原則、習慣法理或權利濫用
    之問題，並有足可拘束參與投標者全體之規制效力！蓋上訴
    人若認被上訴人財政部國有財產署北區分署以招標文件所公
    告之系爭規則欠缺公允，則其原可選擇「不參與」系爭標案
    之競投，今上訴人既已經由招標文件，全盤瞭解招標標的、
    條件及其「評標標準」，猶本其自主決定「選擇接受」（蓋
    投標行為，原屬「投標人按照招標人所提出之要求，於招標
    人規定之期限以內，向招標人發出『以訂立合同為目的，包
    括其同意招標人全部條件與要求』的意思表示」，詳如前揭㈠
    所述），則於其投標以後，當然不容上訴人翻異反口，藉詞
    主張其可不受系爭規則之拘束。從而，評標人原即應循系爭
    規則，作為最終評審投標文件從而判定系爭標案應由何人得
    標之基準，事甚灼明。
  ㈢承前㈢所述，上訴人於108 年9 月2 日投寄「金額為210,000
     元」之標單1 張；被上訴人甲○○則於108 年9 月16日、108
     年9 月18日，先、後投寄「金額各為213,999 元、289,299
     元」之標單2 張。因「重複投標」尚「非」系爭規則所列
    「投票無效之事由」，而系爭規則亦有足可拘束參與投標者
    全體之規制效力（此悉經本院說明如前揭㈡所載），是評標
    人即訴外人台灣資產服務公司，依循系爭規則，肯認被上訴
    人甲○○先、後投寄之2 張標單均屬有效，進而將其2 次有效
    之投標金額與上訴人有效之投標金額納入評比，從而判由「
    出價金額最高之被上訴人甲○○以289,299 元得標」，如前揭
    ㈣所述，同屬合於系爭規則且無違失。再者，系爭規則第
    點明訂：「標售公告，視為要約之引誘，『但對出價最高之
    投標人，除別有保留外，視為要約』。」（以上內容，摘自
    原審卷第53頁；同原審卷第39頁）是自客觀以言，被上訴人
    財政部國有財產署北區分署業已藉由「招標文件」，對全體
    投標人明示「其就出價較低之投標人，無以之為要約之意思
    ，但其就得標人即『出價最高之投標人』，乃以標售公告作為
    系爭土地之買賣『要約』」；因上訴人與被上訴人甲○○均已「
    選擇接受」（即上訴人與被上訴人甲○○均已瞭解系爭規則，
    猶本其自主決定選擇「投標」），而上訴人出價（210,000 
    元）則低於被上訴人甲○○之2 次出價（金額各為213,999 元
    、289,299 元），是回歸系爭規則第點，應認被上訴人財
    政部國有財產署北區分署就出價較低之上訴人，並無以標售
    公告作為要約之意思表示，但就得標人即「出價金額最高之
    被上訴人甲○○」，則係以標售公告作為「出售系爭土地之買
    賣『要約』」，而被上訴人甲○○亦以「投標」行為，向被上訴
    人財政部國有財產署北區分署發出「以訂立合同為目的，包
    括其同意招標人全部條件與要求」之「承諾」，並可認被上
    訴人財政部國有財產署北區分署與甲○○已因意思表示一致而
    就系爭土地成立買賣契約。基此，系爭土地之標賣契約，原
    僅止於「被上訴人財政部國有財產署北區分署與甲○○之間」
    成立生效，上訴人與被上訴人財政部國有財產署北區分署之
    間，客觀上並無任何標賣契約存在；從而，上訴人偏執前詞
    ，求為確認被上訴人間之標賣契約無效、確認上訴人與被上
    訴人財政部國有財產署北區分署間成立價金210,000元之標
    賣契約，並請求被上訴人財政部國有財產署北區分署將系爭
    土地移轉登記為上訴人所有，俱欠適法之根據而非可取。
七、綜上，原審判決上訴人全部敗訴，洵無違誤，上訴人猶執前
    詞提起上訴，求予廢棄改判，為無理由，應予駁回。 　　
八、本件事證已臻明確，兩造其餘攻擊防禦方法及訴訟資料，經
    本院斟酌後，認均不足以影響本判決結果，爰不予逐一論述
    。
九、據上論結，本件上訴為無理由，依民事訴訟法第436 條之1
    第3 項、第449 條第1 項、第78條，判決如主文。
中　　華　　民　　國　　110 　年　　3 　　月　　31　　日
                  民事庭審判長法  官   黃梅淑 
                              法  官   周裕暐
                              法  官   王慧惠
以上正本係照原本作成。　　　　　　　　　　　　　　　
本件判決不得上訴。　　
中　　華　　民　　國　　110 　年　　3 　　月　　31　　日
                              書記官   姚安儒